【裁判字號】    99,重訴,1030
【裁判日期】    991126
【裁判案由】    侵權行為損害賠償
【裁判全文】
臺灣臺北地方法院民事判決            99年度重訴字第1030號
原      告  鄭富濃
            林鎂茹
被      告  曾建程
訴訟代理人  陳俊賢律師
上列原告因被告過失致死案件，提起刑事附帶民事訴訟（本院99
年度交重附民字第9 號）請求侵權行為損害賠償，經本院刑事庭
裁定移送前來，本院於民國99年11月12日言詞辯論終結，判決如
下：
    主  文
被告應給付原告鄭富濃新台幣玖拾柒萬柒仟玖佰參拾捌元，及自
民國九十九年六月一日起至清償日止，按年息百分之五計算之利
息。
被告應給付原告林鎂茹新台幣壹佰萬玖仟柒佰壹拾元，及自民國
九十九年六月一日起至清償日止，按年息百分之五計算之利息。
原告其餘之訴駁回。
訴訟費用由被告負擔十分之三，餘由原告負擔。
本判決第一項於原告鄭富濃以新台幣參拾貳萬伍仟玖佰柒拾玖元
為被告供擔保後，得假執行。但被告如以新台幣玖拾柒萬柒仟玖
佰參拾捌元為原告鄭富濃預供擔保，得免為假執行。
本判決第二項於原告林鎂茹以新台幣參拾參萬陸仟伍佰柒拾元為
被告供擔保後，得假執行。但被告如以新台幣壹佰萬玖仟柒佰壹
拾元為原告林鎂茹預供擔保，得免為假執行。
原告其餘假執行之聲請駁回。
    事  實
一按訴狀送達後，原告不得將原訴變更或追加他訴，但擴張或減
  縮應受判決事項之聲明者，不在此限，民事訴訟法第255 條第
  1 項第3 款定有明文。經查，本件原告鄭富濃於民國99年5 月
  31日起訴時請求被告給付新台幣（下同）4,490,148 元（殯葬
  費部分之請求金額為486,585 元），嗣於同年10月22日將殯葬
  費減縮為479,740 元，並撤回機車修理費27,065元（見本院卷
  第11頁反面），合計請求4,456,238 元，參照前述規定，應予
  准許，合先敘明。
二原告起訴主張：被告於99年1 月10日晚間9 點42分左右，駕駛
  DK-7617 號自用小客車，由臺北市○○區○○路西側之信義國
  中前路旁3 號停車格駛入松仁路時，本應注意汽車在劃有分向
  限制線之路段，不得迴車，且依當時為夜間有照明之晴天，柏
  油路面乾燥無缺陷，亦無障礙物，視距良好等情形，並無不能
  注意之情事，竟疏未注意及此，猶貿然跨越分向限制線駛入對
  向車道欲迴車，適被害人鄭捷安亦沿松仁路同向車道騎乘車號
  CRL-555 號重型機車直行，因煞閃不及，致人車倒地滑行，終
  致其前車頭撞及前述小客車左側車身，其因而受有頭、胸、左
  腿鈍創骨折併出血、氣胸併出血性休克等傷害，經送醫急救，
  仍同日晚間10點36分左右不治死亡。原告鄭富濃為被害人之父
  ，原告林鎂茹為被害人之母，依民法第184 條第1 項前段、第
  192 條第1 項、第2 項及第194 條規定請求被告負損害賠償責
  任。其中原告鄭富濃支出殯葬費合計479,740 元，並請求以每
  月18,358元計算共18.42 年之撫養費，扣除中間利息並以包括
  被害人在內之扶養義務人共3 人計算，合計976,498 元。原告
  林鎂茹則請求以每月18,358元計算共39.35 年之撫養費，扣除
  中間利息並以扶養義務人3 人計算，合計1,622,035 元。另原
  告遭逢喪子之悲痛，情感及精神上所受損失均至為鉅大，請求
  被告各賠償300 萬元之精神慰撫金。至被告於99年2 月25日本
  件刑事案件偵查中所給付之5 萬元，乃屬贈與性質，被告不得
  主張扣抵等情。並聲明：(1)被告應給付原告鄭富濃4,456,238
  元，原告林鎂茹4,622,035 元，及自起訴狀繕本送達之翌日起
  至清償日止按年息5%計算之利息。(2)願供擔保請求宣告假執行
  。
三被告則以：被害人沿松仁路騎乘前述重型機車超速行駛於禁行
  機車之車道，因剎車不及倒地滑行，致前車頭撞擊被告前述自
  用小客車左側車身，就本件損害之發生或擴大與有過失。又原
  告有3 名子女，且夫妻互負撫養義務，是原告關於撫養費僅能
  請求1/4 。而原告林鎂茹並非無工作能力，平均餘命應自60歲
  退休時起算。至被告從事廣告製作，於本件車禍發生後已無工
  作，復無資產。再財團法人汽車交通事故特別補償基金（下稱
  特別補償基金）給付之1,510,400 元，及被告於偵查中給付之
  5 萬元均應扣除。另精神慰撫金部分之請求顯屬過高等語抗辯
  ，並聲明：(1)原告之訴及假執行之聲請均駁回。(2)如受不利判
  決，願供擔保，請准宣告免為假執行。
四本院之判斷：
(一)被告於前述時、地跨越分向限制線駛入對向車道欲迴車，致被
  害人煞閃不及，前述機車前車頭撞及前述小客車左側車身，被
  害人因而受有頭、胸、左腿鈍創骨折併出血、氣胸併出血性休
  克等傷害，經送醫急救，仍不治死亡等情，有道路交通事故現
  場圖、補充資料表、談話紀錄表、調查報告表、現場照片、臺
  灣臺北地方法院檢察署相驗屍體證明書及檢驗報告書等在卷可
  參（見本院99年度司北調字第557 號卷第12至30頁），且為被
  告不爭執，堪信為真實。又被告因本件交通事故所犯過失致死
  案件，迭經本院刑事庭以99年度交易字第280 號判決判處有期
  徒刑7 月，臺灣高等法院以99年度交上易字第214 號判決駁回
  上訴確定在案，有上開刑事判決書在卷可稽（見本院附民卷第
  25至26頁、本院卷第37至38頁），則被告對本件車禍事故之發
  生自應負過失責任，且其過失與被害人之死亡結果有相當因果
  關係，原告主張被告應負侵權行為損害賠償責任，堪予採信。
(二)按因故意或過失，不法侵害他人之權利者，負損害賠償責任。
  民法第184 條第1 項前段定有明文。本件被告因跨越分向限制
  線駛入對向車道欲迴車，致被害人受傷，經送醫不治死亡，而
  原告鄭富濃為被害人之父，原告林鎂茹為被害人之母，有戶籍
  謄本在卷足憑（見本院附民卷第7 至8 頁），是原告依侵權行
  為法則請求被告賠償，自屬有據，茲就原告得請求賠償之項目
  及金額析述如下：
1.殯葬費部分：按不法侵害他人致死者，對於支出醫療及增加生
  活上需要之費用或殯葬費之人，亦應負損害賠償責任。民法第
  192 條第1 項定有明文。又殯葬費，係指收殮及埋葬費用而言
  ，支出殯喪費之人請求加害人賠償殯喪費，應以實際支出之費
  用為準，惟仍應斟酌被害人當地之習俗、被害人之身分、地位
  及生前經濟狀況而定；且喪葬費用之支出，應以必要者為限，
  始得請求賠償。查原告鄭富濃主張其為被害人支出喪葬費共計
  479,740 元，業據提出基隆市立殯葬管理所使用規費收據、忠
  誠殯儀股份有限公司收據及台北醫學大學附設醫院往生室明細
  、金寶開發行銷有限公司收據、吉宏禮儀用品社明細表及收據
  、台北聖城股份有限公司收據在卷可參（見本院附民卷第14至
  20頁），且依前述單據所示，衡與一般喪葬事宜花費相當，且
  均屬必要費用，是原告鄭富濃請求被告給付479,740 元殯葬費
  ，為有理由，應予准許。
2.扶養費部分：
  (1)按被害人對於第三人負有法定扶養義務者，加害人對於該第
    三人亦應負損害賠償責任。民法第192 條第1 項定有明文。
    次按民法第1116條之1 規定：「夫妻互負扶養之義務，其負
    扶養義務之順序與直系血親卑親屬同，其受扶養權利之順序
    與直系血親尊親屬同。」，第1117條第1 項規定：「受扶養
    權利者，以不能維持生活而無謀生能力者為限。同條第2 項
    規定：前項無謀生能力之限制，於直系血親尊親屬不適用之
    。即直系血親尊親屬受扶養者，雖不以無謀生能力為必要，
    仍須以不能維持生活者為限，最高法院著有87年度台上字第
    1696號判決意旨可參。查經本院依職權調原告許富濃98年度
    稅務電子閘門財產所得調件明細表所示，原告許富濃共計3
    筆財產資料，財產總額68,450元，年度給付總額為766,158
    元，平均每月所得約63,847元（見本院卷第22至23頁）；而
    依原告林鎂茹98年度稅務電子閘門財產所得調件明細表所示
    ，原告林鎂茹年度給付總額為42,585元，平均每月所得僅約
    3549元，財產總額219,300 元（見本院卷第24至28頁）。則
    依97年度台北縣平均每人每月消費額為18,358元（見本院附
    民卷第13頁），參以原告尚有就學中之子鄭梓豪（民國80年
    10月30日生），女鄭婷瑋（民國84年4 月14日生）待撫養，
    4 人合計每月平均基本消費額為73,432元（18,3584 ）等
    情，尚不足認定原告能維持生活，自得請求被告賠償扶養費
    。
  (2)原告鄭富濃部分：原告鄭富濃為被害人之父，53年1 月28日
    生，其於被害人死亡時年約46歲，依97年度臺閩地區簡易生
    命表（見本院附民卷第9 頁），原告鄭富濃之餘命為32.42
    年，自原告鄭富濃60歲退休時起尚有18.42 年（於得請求餘
    命年數之內）。而原告鄭富濃除被害人外，尚有一子一女，
    依民法第1115條、第1116條之1 規定，應由原告林鎂茹、被
    害人及鄭梓豪、鄭婷瑋分擔扶養義務，是本件若將扶養費以
    一次支付之方式為請求，應按年別5%單利複式霍夫曼計算法
    計算並扣除中間利息。依台北縣平均每人每月消費額18,358
    元計算，每年為220,296 元（18,358×12），原告鄭富濃得
    請求之扶養費為749,183 元【年息5%複式霍夫曼計算法（第
    一年不扣除中間利息），計算式為：220,296 ×13.6032 （
    此為應受扶養19年之霍夫曼係數）4 （應負擔扶養義務人
    數）=749,183元，小數點以下四捨五入】，是原告鄭富濃請
    求被告賠償扶養費749,183 元部分，應予准許，逾此範圍之
    請求，為無理由，應予駁回。
  (3)原告林鎂茹部分：原告林鎂茹為被害人之母，55年11月23日
    生，其於被害人死亡時年約43歲，依97年度臺閩地區簡易生
    命表，原告林鎂茹之餘命為40.29 年，其僅請求39年，尚於
    得請求餘命年數之內。而原告林鎂茹除被害人外，尚有一子
    一女，依民法第1115條、第1116條之1 規定，應由原告林鎂
    茹、被害人及鄭梓豪、鄭婷瑋分擔扶養義務，是本件若將扶
    養費以一次支付之方式為請求，應按年別5%單利複式霍夫曼
    計算法計算並扣除中間利息；則依台北縣平均每人每月消費
    額18,358元計算，每年為220,296 元（18,358×12），原告
    林鎂茹得請求之扶養費為1,206,137 元【年息5%複式霍夫曼
    計算法（第一年不扣除中間利息），計算式為：220,296 ×
    21.9003 （此為應受扶養39年之霍夫曼係數）4 （應負擔
    扶養義務人數）=1,206,137元，小數點以下四捨五入】，是
    原告林鎂茹請求被告賠償扶養費1,206,137 元部分，應予准
    許，逾此範圍之請求，為無理由，應予駁回。
3.精神慰撫金：按不法侵害他人致死者，被害人之父、母、子、
  女及配偶，雖非財產上之損害，亦得請求賠償相當之金額。民
  法第第194 條定有明文。查原告許富濃為被害人之父，原告林
  鎂茹為被害人之母，原有美滿家庭，卻因此車禍事故驟然失去
  長子，精神上自必感受莫大痛苦。爰斟酌被害人許富濃以駕駛
  貨車為業，且另有2 名子女就學中，仍待撫養，經濟非佳，原
  告林鎂茹為家管，輔助許富濃佐理家務，並參酌被告於本件事
  故發生後，並未積極與原告等人洽談和解，致原告在哀痛之餘
  ，仍須上法庭求助司法協助，身心俱疲等一切情狀，本院認以
  各100 萬元為適當，逾此部分之請求即屬無據，不能准許。
(三)被害人是否與有過失：依現場煞車痕長達8 公尺，起始點在內
  側禁行機車車道，第一段刮地痕長1.6 公尺，第二段刮地痕長
  5.4 公尺之情（參本院99年度司北調字第557 號卷13頁道路交
  通事故現場圖），被害人雖有超速行駛之過失，但其行駛於禁
  行機車車道之行為，則與本件車禍之發生並無因果關係。而本
  件車禍經臺北市車輛行車事故鑑定委員會鑑定肇事責任後，亦
  同此認定（見同卷第45至47頁），是被害人就本件車禍之發生
  與有過失，本院斟酌被告與被害人之注意義務及過失程度，認
  被害人對本件事故應負擔10分之2 之過失責任。本件原告鄭富
  濃得請求賠償之金額為殯葬費479,740 元、扶養費749,183 元
  、精神慰撫金100 萬元，合計2,228,923 元，依過失比例折算
  後，被告應給付原告鄭富濃1,783,138 元（2,228,923 8/10
  ）。原告林鎂茹得請求賠償之金額為扶養費1,206,137 元、精
  神慰撫金100 萬元，合計2,206,137 元，依過失比例折算後，
  被告應給付原告林鎂茹1,764,910 元（2,206,137 8/10）。
(四)原告已依強制汽車責任保險法第40條規定受領汽車交通事故特
  別補償金1,510,400 元，有特別補償基金法務處99年4 月7 日
  0017P10000011-0 號函為證（本院99年度司北調字第557 號卷
  第48頁），且為原告不爭執，依強制汽車責任保險法第42條第
  1 項：「特別補償基金依第40條規定所為之補償，視為損害賠
  償義務人損害賠償金額之一部分；損害賠償義務人受賠償請求
  時，得扣除之。」之規定，該筆補償金視為損害賠償金額之一
  部分，原告應分別扣除755,200 元（1,510,400 2 ），是被
  告應給付原告鄭富濃1,027,938 元（1,783,138 －755,200 ）
  ，原告林鎂茹1,009,710 元（1,764,910 －755,200 ）。
(五)依台灣台北地方法院檢察署99年度偵字第2164號99年2 月25日
  訊問筆錄觀之，被告當日所陳：「（問：是否和解？）還沒有
  ，3 月3 日下午1 點在信義區調解委員會要開第一次調解會。
  我今天有先帶5 萬元來，希望可以先交給家屬。」等語，其真
  意應係於調解成立前，預先給付原告鄭富濃5 萬元，作為損害
  賠償之一部分，而非贈與。是扣除前述5 萬元後被告應給付原
  告鄭富濃977,938 元（1,027,938 －50,000）。
五綜上所述，原告本於侵權行為之法則，請求被告給付原告鄭富
  濃977,938 元、原告林鎂茹1,009,710 元，及均自訴狀送達翌
  日（即99年6 月1 日）起至清償日止，各按年息5%計算之利息
  ，為有理由，應予准許。原告逾此部分請求，則為無理由，應
  予駁回。又原告陳明願供擔保，聲請宣告假執行，核無不合，
  爰酌定相當擔保金額准許之；而被告陳明就原告勝訴部分願供
  擔保，聲請宣告免為假執行，核無不合，爰酌定相當之擔保金
  額，予以准許。至原告敗訴部分，其假執行之聲請已失其附麗
  ，應予駁回。
六本件事證已臻明確，兩造其餘攻擊防禦方法，及未予援用之證
  據，經本院斟酌後，認均不足以影響本判決之結果，自無逐一
  詳予論駁之必要，附此敘明。
七訴訟費用負擔之依據：民事訴訟法第79條。
中    華    民    國    99    年    11    月    26    日
                  民事第六庭    法  官  邱蓮華
以上正本係照原本作成。
如對本判決上訴，須於判決送達後20日內向本院提出上訴狀。如
委任律師提起上訴者，應一併繳納上訴審裁判費。
中    華    民    國    99    年    11    月    26    日
                                書記官  黃曼琳

司法院資訊處製作；財團法人民間司法改革基金會備份。
